【裁判字號】    88,上,506
【裁判日期】    890126
【裁判案由】    損害賠償
【裁判全文】
臺灣高等法院民事判決                              八十八年度上字第五○六號
      上  訴  人  甲○○
                              .
      訴訟代理人  陳進會律師
                  李永然律師
                  黃淑華律師
      被上訴人    戊○○      住台北縣三芝鄉○○街一四九號
                  己○○      住台北縣三重市○○街四十四號三樓
                  庚○○      住台北縣三芝鄉○○路○段五十四號
                  丁○○      住台北縣三芝鄉○○街一三五號
                  乙○○      住台北縣五股鄉○○路○段一一五號
                  丙○○      住台北縣三芝鄉○○街一三五號
      右六人共同
      訴訟代理人  翁顯杰律師
右當事人間請求損害賠償事件，上訴人對於中華民國八十七年三月十八日臺灣士林地
方法院八十五年度重訴字第三○七號第一審判決提起上訴，本院判決如左：
    主    文
上訴駁回。
第二審訴訟費用由上訴人負擔。
    事    實
甲、上訴人方面：
壹、聲明：
  一、原判決不利於上訴人部分廢棄。
  二、右廢棄部分，被上訴人在第一審之訴及其假執行之聲請均駁回。
  三、右廢棄部分及第二審訴訟費用由被上訴人負擔。
貳、陳述：除與原判決記載相同者，茲引用之外，補稱：
  一、有關代書黃志宏及賣主陳坤萬、中人戴金田否認知悉有該每坪二萬六千元核價
      之契約書部分：
    (一)系爭每坪二萬零五百元及二萬六千元之買賣契約，俱出自黃志宏之手，此只要
      肉眼觀察兩份契約書之內容，其筆跡均同為一人可證，再本件賣主陳坤萬，於
      一審八十五年十一月二十九日出庭證稱─陳泰治（註：陳泰治為被上訴人與陳
      坤萬系爭土地買賣之中間人，同一審八十五年十一月二十九日陳坤萬證詞）有
      幫我去問代書那有這個二萬六千元一坪的契約的事，當時有聽到他家的人說你
      為何要幫人蓋空白的契約呢？」足證該份每坪二萬六千元之契約書亦出自黃志
      宏，黃志宏否認其知悉該每坪二萬六千元之契約書云云，顯為卸責之詞。
    (二)至於陳坤萬及戴金田否認知悉該每坪二萬六千元之契約書，縱使為真，亦不足
      以因此證明被上訴人有委任上訴人購買系爭土地之事實。
  二、有關該每坪二萬六千元核價之土地價款，該支票號碼與金額不符部分：
    (一)按系爭每坪二萬零五百元及每坪二萬六千元之契約，俱出自黃志宏之手，已如
      前述。
    (二)至於該每坪二萬六千元契約之由來，乃係當時上訴人因買賣價金之支票已全數
      交與陳坤萬，然陳坤萬該土地尚有分割合併未完成之手續致無法馬上辦妥移轉
      登記之情形，若分割前想出賣土地將如何保障權利，因此，上訴人為保障自身
      權益，乃以此告知黃志宏如何是好，黃志宏稱可先蓋一份空白契約書備用，即
      可買賣，並稱該空白契約留著，以後上訴人要賣可以用云云，上訴人因不諳法
      律且聽信專業代書黃志宏前稱可用該契約作買賣云云，故該買賣契約之出賣人
      仍載為陳坤萬，買受人仍載為甲○○，該支票號碼與金額俱為黃志宏所填寫，
      何以會有支票號碼與金額不符，上訴人當時實未留意及之。 
    (三)然仍不得以該每坪二萬六千元之契約，該支票號碼與金額不符，遽謂被上訴人
      有委託上訴人購買系爭土地。
  三、本案買賣事實經過：
    (一)上訴人甲○○與被上訴人戊○○、丙○○、己○○於八十四年三月間，曾合夥
      買受系爭土地旁之鄰地四八─一、四九─五土地，嗣後上訴人於八十四年四月
      十七日晚間，於黃志宏之代書事務所與陳坤萬洽談系爭土地買賣事宜，並簽立
      買賣契約，每坪二萬零五百元，總價二千三百六十五萬一千五百六十七元，上
      訴人同時簽發四張支票交陳坤萬收執，付清價款，陳坤萬同時提出辦理過戶手
      續之全部證件，並約定於土地分割完畢後辦理過戶，契約內容由黃志宏當場書
      寫，書寫完畢業已午夜十一點多，故黃將時間記載為八十四年四月十八日，陳
      坤萬及戴金田將印章交由黃志宏用印，二人當場並無簽名，上訴人開具支票時
      ，曾詢問黃志宏代書，土地辦理分割遷延時日，若分割前想出賣土地，應該如
      何保障，黃代書稱可先蓋一份空白契約書備用，即可買賣，並當場持陳坤萬印
      章蓋在一份空白契約上。
    (二)翌日被上訴人丙○○及妻鄭簡好獲悉上訴人以每坪二萬零五百元買受系爭土地
      後，稱伊可邀集其親友共同承購，上訴人當時即向鄭氏夫妻表示以每坪二萬六
      千元計價，始願轉售，丙○○夫妻即要求若介紹轉售成功，差價六百三十四萬
      五千五百四十三元，伊要分取一半，上訴人當場表示同意。
    (三)八十四年四月十九日上午丙○○夫妻邀集其餘被上訴人（經查為丙○○之父、
      兄弟及妹婿）、黃志宏代書及上訴人等於後厝村淺水灣海都市餐廳商議，並共
      進午餐，被上訴人等同意以每坪二萬六千元買受系爭土地，並約定價款由丙○
      ○收齊後，負責交付上訴人，當場由黃志宏將前開蓋有陳坤萬印章之空白契約
      書，填具內容，並同時簽訂股東合同書，甲○○並給付黃某代書費三千元。
    (四)上訴人本應支付陳坤萬之尾款四百八十五萬，為八十四年七月十八日支票，因
      該時陳坤萬尚未依約將土地分割完畢，無法辦理過戶，上訴人因而通知陳坤萬
      辦理過戶前勿提示該支票，嗣後上訴人因經商於同年七月二十八日赴秘魯，十
      月間，土地分割完畢，戴金田通知上訴人之子陳科維，並輾轉與上訴人連絡後
      ，陳科維向戴某表示上訴人願退出與被上訴人等之七分之一股分，請被上訴人
      等代為付清該筆費，差額由上訴人囑咐陳科維補齊，戴金田將此事轉達被上訴
      人，惟被上訴人商議後不願上訴人退出，轉與陳坤萬洽談，並給付陳坤萬四百
      八十五萬元。
  四、依下列事證，足證本件系爭土地，確係由甲○○先向陳坤萬買受後，始再轉賣
      予被上訴人，被上訴人並未委任上訴人向陳坤萬購買系爭土地：
    (一)被上訴人指稱其等先委託上訴人議價云云，迄今均無證據以實其說，徒託空言
      。
    (二)且依經驗法則，若有先委託上訴人議價，則委託之內容如何，應先有書面為憑
      ，否則，設上訴人與陳坤萬談妥買賣條件且立約而被上訴人忽又反悔，於此，
      上訴人就與被上訴人等間合購之事實舉證不易，則因該買賣所生之糾紛或損害
      ，將全由上訴人一人獨負，此豈合乎交易法則？稽之上訴人與陳坤萬就系爭土
      地每坪兩萬零五百元成交之契約，立於八十四年四月十八日，而被上訴人與上
      訴人之股東合同書，則立於八十四年四月十九日，足證上訴人係「先向陳坤萬
      買受」，然後再轉賣其中持分七分之六與被上訴人，斷非被上訴人先委託陳坤
      萬買受系爭土地。
    (三)本件系爭土地原所有權人即賣主陳坤萬，於一審八十五年十一月二十九日出庭
      證稱「陳泰治（註：陳泰治為被上訴人與陳坤萬系爭土地買賣之中間人）有幫
      我去問代書那有這個二萬六千元一坪的契約的事，當時有聽到他家的人說你為
      何要幫人蓋空白的契約呢？」依此，足證系爭原證二每坪二萬六千元之契約書
      係立於原證一每坪二萬零五百元契約之後，參之該合同契約書立於八十四年四
      月十九日，且每坪載為二萬六千元，足證係甲○○先向陳坤萬買賣完成後，再
      轉賣於戊○○等人，斷非如被上訴人所稱先由被上訴人等共同委由上訴人與陳
      坤萬議價系爭土地買賣之事云云。
    (四)上訴人與被上訴人間並無「委任」關係：查上訴人與地主陳坤萬簽訂系爭每坪
      二萬零五百元之買賣契約，並非受被上訴人之「委任」，稽諸鈞院刑事庭於八
      十八年五月十三日審理八十八年度上訴字第九七六號偽造文書等案件，證人丙
      ○○（即本件被上訴人）於庭訊時所陳述之證詞即可明瞭：
      法官問：何時委任甲○○買土地？
      證人丙○○答：「不是委任」．．．。
      法官問：先買那塊地時就已講好要買本案系爭土地？
      證人丙○○答：沒有。
      法官問：有否向甲○○說過限定價（意指限定一定數額之買賣價格）？
      證人丙○○答：沒有。
      以及被上訴人庚○○於鈞院八十八年十月二十六日庭訊時之陳述：
      法官問：你與戊○○等合買土地？還是委託甲○○買土地？
      被上訴人庚○○答：我們是合買台北縣三芝鄉○○○○段舊庄小段四九、五一
      地號。我們是合買土地，「並非『委託』甲○○買土地」。
      是由被上訴人丙○○及庚○○之上開陳述可證，被上訴人事先並未「委任」上
      訴人就系爭土地與地主陳坤萬議價及簽訂買賣契約，上訴人既未受被上訴人委
      任，自無「義務」以每坪二萬零五百元核算，總價為二千三百六十五萬一千五
      百六十七元之價格與被上訴人簽訂股東合同不可。
  五、被上訴人於八十四年三月二十八日匯給上訴人二百八十九萬，並非上訴人向其
      借款，被上訴人自無從將之抵充本件應繳價金：
    (一)任何人皆知道，在自己口袋裡的錢財，才能算是自己的，因此，果有互負債務
      ，類先抵銷，以維護彼此權益，觀乎被上訴人一審八十五年十二月十三日準備
      書狀附呈之付款明細表，其中第１至６欄及８至１０欄所表示之付款，均有明
      確之日期，惟獨其中第７欄只稱「七月某日」，而就「支付方式」，則載「．
      ．．但因甲○○原積欠丙○○八十四年三月二十八日二百八十九萬元，八十四
      年六月十四日五十萬元，丙○○配偶與之會算由甲○○清償一十萬六千五百六
      十元，雙方言明餘額三十二萬八千四百四十元（0000000＋000000－000000＝
      0000000）抵充本件應繳價金」，然依該表所載，系爭合買之價金，自訴人於
      八十四年四月十九日付二百萬元，於八十四年四月二十日又付五百五十萬元，
      於八十四年五月十八日再付七百五十萬元．．．，設上訴人果如被上訴人所稱
      於八十四年三月二十八日欠丙○○二百八十九萬元，八十四年六月十四日欠五
      十萬元云云，則八十四年三月二十八日所欠二百八十九萬元，何以不先於八十
      四年四月十九日及八十四年四月二十日付款時先予扣除，必待付款數次之後的
      「七月某日」結算？違反經驗法則殊甚且查，被上訴人稱上訴人積欠丙○○
      三百三十萬元整，然查，上訴人何時積欠丙○○三百三十萬元整？如何積欠？
      丙○○如何給付該三百三十萬元整？證據何在？被上訴人均無證據實其說，窺
      其意，乃在拼湊因被上訴人丙○○及其配偶鄭簡好所取走之差價及所賺取之佣
      金之數額爾。
    (二)被上訴人戊○○、己○○、丙○○於八十四年三月十二日即與上訴人立有股東
      合同書，購買陳坤萬之子陳慶祥之土地，於八十四年六月底左右，丙○○夫婦
      亦向上訴人購買約二百坪土地，其後為本件買賣關係，若謂上訴人積欠丙○○
      金錢，則何以不在八十四年六月底該買賣應付價款時抵扣？竟會留待尚不可知
      之未來，再行會算，豈非怪哉！
乙、被上訴人方面：
壹、聲明：
  一、上訴駁回。
  二、第一、二審訴訟費用由上訴人負擔。
貳、陳述：除與原判決記載相同者，茲引用之外，補稱：
  一、被上訴人等自訴甲○○等涉有偽造文書、詐欺、侵占等罪嫌，案經原法院刑事
      庭八十五年度自字第三○號刑事判決就上訴人行使偽造私文書部分科處有期徒
      刑二年、侵占部分科處有期徒刑一年，合併應執行有期徒刑二年六月在案（見
      被上証一）。甲○○上訴本院後，亦經駁回上訴。
  二、雖原審判決駁回被上訴人有關中人介紹費及墊付款四百八十五萬元之請求，然
      被上訴人等就墊付四百八十五萬元部分，將另行起訴請求。
  三、被上訴人等就本件合資購買所付甲○○之款項詳如原審八十五年十二月十三日
      準備書狀後附明細表所示（見被上証二），鈞院將之與甲○○在自訴案八十五
      年十一月二十九日所呈調查証據聲請狀所述情形兩相比對，即可知曉甲○○所
      言不實：（一）甲○○故意將被上訴人乙○○所交付之如原審証九所示之三紙
      支票交由其配偶葉佩伶名下之淡水一信三芝分社○○三八─二一─00000
      00號乙存帳戶提示兌領之情隱匿外，復將其本身帳戶內八十四年五月二十日
      他人所匯入之壹佰貳拾萬元之匯款矇混為被上訴人等所匯，再虛構丙○○交付
      壹佰陸拾玖萬陸仟元予甲○○之事實，以併湊丙○○夫婦所索求之價差陸佰參
      拾肆萬餘元之半即參佰壹拾柒萬餘元之數額，以上事實  鈞院可函查淡水一信
      三芝分社乙○○如原審証九所示三紙支票究由何人帳戶提示兌領，及甲○○八
      十四年五月二十日之壹佰貳拾萬元金額由何人匯入上訴人帳戶，即可明瞭；又
      上訴人前所開立金額二百八十九萬元之支票，屆期無法兌現，而於八十四年三
      月二十八日向丙○○調現二百八十九萬元，有支票存款送款簿可証（見被証三
      ）；復於八十四年六月十四日再向丙○○調現五十萬元，亦有支票存款送款簿
      可稽（見被上証四）。（二）再其次，甲○○既稱轉賣七分之六土地，則丙○
      ○夫婦果有要求價差之半利潤之事實，當不應包括甲○○自行保留之七分之一
      部分，亦即應將貳仟玖佰玖拾玖萬柒仟壹佰壹拾元乘以七分之六之額再減去貳
      仟參佰陸拾伍萬壹仟伍佰陸拾柒元乘以七分之六之額所得之差再除半，方屬正
      確。否則將發生甲○○未轉賣其保留之七分之一部分，但就該部分每坪郤仍需
      「倒貼」貳仟柒佰伍拾元予丙○○夫婦之矛盾情事發生。甲○○所狀稱以每坪
      貳萬陸仟元計價之總價額貳仟玖佰玖拾玖萬柒仟壹佰壹拾元減去以每坪貳萬伍
      佰元計價之總價額之餘款陸佰參拾肆萬餘元除半得出參佰壹拾柒萬餘元之計算
      方式，即屬前述「倒貼」之矛盾情事。而另有關中人錢之半利潤之部分何以付
      之闕如，未有交代？則甲○○拼湊數額、捉襟見肘之態，自可想見。
  四、茲就上訴人八十八年七月十三日所提民事上訴理由狀，補充說明如下：（一）
      查被上訴人等六人係因聽從上訴人建議，委由上訴人以其名義向陳坤萬議價及
      簽立買賣契約書，上訴人所提上証一，被上訴人丙○○於鈞院八十八年度上訴
      字第九七六號，甲○○偽造文書等上訴案中之供詞，其原文係謂：「（何時委
      任甲○○買土地）不是委任，我們之前有合買過土地，後來提議要買陳坤萬的
      地（那時知他要賣地，就在我們土地旁邊），他（即甲○○）說他要去問，就
      交給他，確實時間不記得了」，則被上訴人等因與上訴人合夥購買土地，乃委
      由上訴人以其名義與地主議價等情甚明，然上訴人卻斷章取義、曲解原文，否
      認有委任關係存在，實不足取。（二）次查上訴人一再辯稱本件買賣係屬轉賣
      ，然果真為轉賣，又何需書立股東合同書，載明上訴人與被上訴人等七人共同
      出資購買系爭土地，及向被上訴人等六人各收取仲介人介紹費各四萬二千八百
      元，足証上訴人所言不實。（三）再查上訴人另舉上証三及上証四之另件買賣
      契約書及股東合同書，以証明系爭買賣為轉賣，更屬無稽：１、上証三之買賣
      契約書，明白記載上訴人甲○○為介紹人，買主戊○○、賣主陳慶祥，復有上
      証四之股東合同書載明戊○○、甲○○、丙○○及己○○等四人共同出資購買
      ，持分各四分之一，尚且支付介紹費每人五萬元，其為共同出資購買土地，並
      非轉賣之情甚明。２、復該另件買賣契約總價二千零八十一萬八千八百九十元
      ，簽訂契約，先行支付一千八佰七十三萬元，餘二百零八萬八千八百九十元，
      登記完畢後三日內付清。第一次款即一千八佰七十三萬元，四人均分每人負擔
      四佰六十八萬二仟五佰元，鄭雲村、丙○○、己○○三人共同負擔計一千四百
      零四萬七千五佰元，因甲○○曾欠丙○○一萬九千八百元，扣抵後，由丙○○
      於八十四年三月十三日在淡水第一信用合作社提領一千四百零二萬七千七百元
      ，同時分別匯款甲○○一百零一萬七千零七十五元及甲○○之妻葉佩伶一千三
      百零一萬六佰二十五元（見被上証五），餘款二百零八萬八千八百九十元，四
      人均分，每人分擔五十二萬二千二百二十二元五角，八十四年七月五日完成移
      轉登記，經甲○○會算後戊○○等三人尚需支付一百五十六萬六千六佰七十五
      元（見被上証六），亦由丙○○於八十四年七月七日在淡水第一信用合作社（
      見被上証七）提領一百三十萬元，再以現金湊足一百五十六萬六千六佰七十五
      元及應分擔之代書費交付甲○○，嗣後丙○○發現，甲○○竟然違背委任，私
      自將另件三芝鄉○○○○段舊庄小段48-1地號，移轉登記於伊名下（見被上証
      八），已涉有背信之嫌，乃由丙○○扣留該權狀正本，俾便利日後追索。故上
      訴人狀稱「被上訴人丙○○於八十四年三月二十八日將二百八十九萬元匯入上
      訴人之帳戶，並非上訴人向其調現借款，而係被上訴人丙○○於八十四年三月
      十二日因向被上訴人買受土地（前揭上証三及上証四）所應給付與上訴人之部
      分價款」等語，實與事實不符。
  五、另查上訴人於鈞院調查時辯稱，被上訴人丙○○於八十四年三月二十八日匯款
      給上訴人之二百八十九萬元，其中二百七十萬元係庚○○向上訴人買受座落台
      北縣三芝鄉○○○○段舊庄小段48-1及49-5等地號土地，持分四分之一，價款
      五佰四十萬元，丙○○再將伊所有上開土地持分四分之一之一半即八分之一再
      讓售給上訴人，價款二百七十萬元，故協議由丙○○及上訴人分得庚○○應給
      付五百四十萬元之價款，即每人各二百七十萬元，乃由庚○○將上開土地四分
      之一價款即五百四十萬元，開立二張支票各二百七十萬元交給丙○○，丙○○
      再將其中一半價款即二百七十萬元連同欠款十九萬元，共計二百八十九萬元於
      八十四年三月二十八日匯給上訴人，然上開辯稱並非真正，蓋經丙○○查証結
      果，系爭二張支票，係當場一張由丙○○收受，一張交由上訴人收執，嗣後上
      訴人亦將伊所持有之支票交由伊妻葉姵伶提示兌領，此有支票背書提示兌領可
      稽（見被上証九），足見上訴人上開辯稱並非真正可明。
    理    由
一、本件被上訴人主張上訴人於八十四年三、四月間以購地為由，邀約被上訴人等人
    依均等比例出資及以戊○○為登記名義人向訴外人陳坤萬購買所有坐落台北縣三
    芝鄉○○○○段舊庄小段四九地號，面積０．四一八四公頃應有部分二分之一及
    同小段五一地號，面積０．一七二二公頃所有權全部土地，並由上訴人以其名義
    與陳坤萬議價之結果以每坪二萬零五百元核算，總價為二千三百六十五萬一千五
    百六十七元成交，雙方並簽立買賣契約書。詎上訴人甲○○於與陳坤萬簽立前述
    買賣契約書之同時，另以一紙以每坪二萬六千元核計，總價為二千九百九十九萬
    七千一百十元，並載明已依該買賣價款分立三紙支票支付陳坤萬收執之買賣契約
    書持向原告等人依該金額書立合同書，並向被上訴人等收取各自分擔之價款及介
    紹費，嗣被上訴人於八十四年十月間突接獲陳坤萬告知上訴人所交付之買賣尾款
    四百八十五萬元之支票無法兌現，並經陳坤萬提示每坪以二萬零五百元核計之買
    賣契約後，被上訴人始知受騙，因而提起刑事告訴，合計上訴人各向被上訴人騙
    得之金額為一百七十五萬七千六百三十八元（包括價金差額每人各九十萬六千五
    百零六元，介紹費每人各四萬二千八百元，尾款每人各八十萬八千三百三十三元
    ），被上訴人自得依侵權行為之規定請求上訴人賠償等語（關於價金差額部分，
    原審為被上訴人勝訴之判決，關於介紹費及尾款部分，原審為被上訴人敗訴之判
    決，僅上訴人就其敗訴部分提起上訴，被上訴人就其敗訴部分並未提起上訴，該
    介紹費及尾款部分已告確定）。
    上訴人則以：其係於八十四年四月十八日先行以每坪二萬零五百元向陳坤萬買受
    系爭土地，嗣被上訴人丙○○及其配偶鄭簡好知悉上訴人購買系爭土地，乃要求
    上訴人以原價每坪二萬零五百元出賣，伊不允，並表示每坪要以二萬六千元轉賣
    ，丙○○及鄭簡好乃稱他們要找兄弟親友來買，但轉賣所得每坪五千五百元整之
    差價及仲介人之介紹費，伊夫婦要求均分，遂於翌日（即四月十九日）由代書黃
    志宏、上訴人及被上訴人等於淡水海都市餐廳簽立每坪二萬六千元之契約及股東
    合同書，伊並無偽造契約書等語，資為抗辯。
二、被上訴人主張之右開事實，業據其提出與其所述相符之不動產買賣契約書二件、
    股東合同書一件、支票三紙及上訴人親筆字條一紙等影本為証，上訴人雖以上開
    情詞置辯，惟查：
  (一)證人即系爭土地之出賣人陳坤萬、介紹人戴金田及代書黃志宏於本件審理或刑案
    調查時均否認知悉有該每坪二萬六千元核價之契約書，業據原審調閱士林地方法
    院八十五年度自字第三０號刑事卷宗核閱無誤，且若出賣人陳坤萬始終知情，自
    不會僅持該每坪以二萬零五百元計價，而非以較高價之每坪以二萬六千元核價之
    買賣契約書向被上訴人等催繳尾款，導致被上訴人察知其受騙。
  (二)徵之兩造不爭執之真正買賣契約（即以每坪二萬零五百元核算）所載支付土地價
    款之支票號碼及金額與契約所載均吻合，另每坪以二萬六千元核價之契約所載支
    付土地價款之支票號碼雖與上開契約相同，但金額卻不符，且被上訴人亦提不出
    該金額不符之支票，顯係為取信被上訴人等人，故將契約所載每紙支票之票額提
    高以便與契約價款相當之情甚明，準此堪認該每坪以二萬六千元核計之契約書確
    係上訴人所偽造無訛，被上訴人等自訴甲○○涉有偽造文書、詐欺、侵占等罪嫌
    ，案經原法院刑事庭八十五年度自字第三○號刑事判決就上訴人行使偽造私文書
    部分科處有期徒刑二年、侵占部分科處有期徒刑一年，合併應執行有期徒刑二年
    六月，甲○○上訴後，亦經本院以八十八年度上訴字第九七六號判決駁回上訴在
    案，有各該刑事判決附卷可稽（本院卷第九十六頁、二六七頁）。
  (三)上訴人雖辯稱：該二萬六千元之契約係出自代書黃志宏之手，至於為何會有支票
    號碼與金額不符，伊未留意及之，系爭土地確係上訴人先行向陳坤萬以每坪二萬
    零五百元買受後，再以每坪二萬六千元轉賣予被上訴人，被上訴人主張先委託上
    訴人議價，並無証據以實其說云云，惟查上訴人係與黃志宏共犯偽造文書罪，故
    該偽造之買賣契約縱係出自黃志宏之手，上訴人自不能諉為不知。又被上訴人丙
    ○○於本院八十八年度上訴字第九七六號偽造文書一案中之供詞係謂：「問：何
    時委任甲○○買土地？答：不是委任，我們之前有合買過土地，後來提議要買陳
    坤萬的地（那時知他要賣地，就在我們土地旁邊），他（即甲○○）說他要去問
    ，就交給他，確實時間不記得了」，則被上訴人等因與上訴人合夥購買土地，乃
    委由上訴人以其名義與地主議價，然上訴人卻斷章取義，僅以「不是委任」一語
    ，即否認有委任關係存在，實不足取，況查本件買賣果真如上訴人主張係屬轉賣
    ，又何需書立股東合同書，載明上訴人與被上訴人等七人共同出資購買系爭土地
    ，及向被上訴人等六人各收取仲介人介紹費各四萬二千八百元，足証上訴人所言
    不實。再查上訴人另舉上証三及上証四之另件買賣契約書及股東合同書（本院卷
    第一四四至一五○頁），以証明系爭買賣為轉賣云云，惟查上証三之買賣契約書
    ，明白記載上訴人甲○○為介紹人，買主戊○○、賣主陳慶祥，復有上証四之股
    東合同書載明戊○○、甲○○、丙○○及己○○等四人共同出資購買，持分各四
    分之一，尚且支付介紹費每人五萬元，其為共同出資購買土地，並非轉賣之情甚
    明，至於証人庚○○証稱：「我們是合買台北縣三芝鄉○○○○段舊庄小段四八
    之一、四九之五地號。我們是合買土地，「並非『委託』甲○○買土地」等語（
    本院卷第二四二頁），係由於該二筆土地原由戊○○、丙○○、己○○、甲○○
    等四人合購，每人各出資四分之一，嗣由甲○○將其四分之一股份轉讓予庚○○
    ，再由丙○○將其八分之一轉讓予甲○○，有該買賣契約書及股東合同書在卷可
    稽，並為兩造所不爭執，是庚○○所謂「合買」並非「委託」，係因其為出資股
    份之受讓人，並非原始投資人，與原始投資人委託甲○○議價及洽談買賣細節自
    有不同，是尚不能以庚○○所謂之「並非委託」，而否認兩造間委託關係之存在
    ，上訴人主張係轉賣，並未舉証以實其說，所辯自無可採。
  (四)上訴人另辯稱：因丙○○夫婦說要找兄弟親友來買，所以上訴人應允將轉賣所得
    差價分一半給丙○○夫婦云云，惟查上訴人既稱轉賣七分之六土地，則丙○○夫
    婦果有要求價差一半利潤之事實，當不應包括甲○○自行保留之七分之一部分，
    亦即應將二千九百九十九萬七千一百十元乘以七分之六之額再減去二千三百六十
    五萬一千五百六十七元乘以七分之六之額所得之差再除半，方屬正確，否則將發
    生甲○○未轉賣其保留之七分之一部分，但就該部分每坪郤仍需「倒貼」二千七
    百五十元予丙○○夫婦之矛盾情事發生，況上訴人所稱：被上訴人僅匯給上訴人
    二千二百六十八萬五千一百六十元，其中差額即包括被上訴人所分得之轉賣利益
    三百十七萬二千七百七十一元云云，漏未將上訴人於八十四年三月二十八日及六
    月十四日分別向被上訴人借用二百八十九萬元及五十萬元，被上訴人得主張抵銷
    ，包括在內（詳以下(五)所述），足証上訴人所稱分一半轉賣差價予丙○○夫婦一
    節，亦屬虛構。
  (五)上訴人於本院審理時辯稱：被上訴人丙○○於八十四年三月二十八日匯款給上訴
    人之二百八十九萬元，其中二百七十萬元係庚○○向上訴人買受座落台北縣三芝
    鄉○○○○段舊庄小段48-1及49-5等地號土地，持分四分之一，價款五百四十萬
    元，丙○○再將伊所有上開土地持分四分之一之一半即八分之一再讓售給上訴人
    ，價款二百七十萬元，故協議由丙○○及上訴人分得庚○○應給付五百四十萬元
    之價款，即每人各二百七十萬元，乃由庚○○將上開土地四分之一價款即五百四
    十萬元，開立二張支票各二百七十萬元交給丙○○，丙○○再將其中一半價款即
    二百七十萬元連同欠款十九萬元，共計二百八十九萬元於八十四年三月二十八日
    匯給上訴人云云，然上開辯解並非真正，蓋經本院查証結果，系爭二張支票係當
    場一張由丙○○收受，一張交由上訴人收執，嗣後上訴人亦將伊所持有之該張支
    票交由伊妻葉姵伶提示兌領，此業經証人庚○○証述屬實（本院卷第二四三頁）
    ，並有台北縣淡水第一信用合作社函及經背書提示兌領之支票二紙在卷可稽（本
    院卷第二五○及二六六頁），足見鄭春吉於八十四年三月二十八日所匯之二百八
    十九萬元並非庚○○之買受土地價款，上訴人辯稱該款為鄭春吉代收之庚○○之
    買受土地價款，顯非真正，關於此點，被上訴人主張上訴人因所開二百八十九萬
    元之支票，屆期無法兌現，而於八十四年三月二十八日向丙○○調現二百八十九
    萬元，有支票存款送款簿可証（本院卷第一一七頁），復於八十四年六月十四日
    再向丙○○調現五十萬元，亦有支票存款送款簿可稽（本院卷第一一八頁），是
    被上訴人主張該二百八十九萬元及五十萬元係屬上訴人之借款，而於八十四七月
    某日主張與應付上訴人之買賣價款相抵銷，尚非無據，上訴人否認該款項為借款
    ，並辯稱被上訴人所提出之匯款明細表（原審卷第六十頁、本院卷第一一六頁）
    中第７欄之七月某日以借款三百二十八萬三千四百四十元抵銷買賣價金，並非實
    在云云，惟未能舉証以實其說，空言否認，自無足採。
三、按因故意或過失，不法侵害他人之權利者，負損害賠償責任，民法第一百八十四
    條第一項前段定有明文。上訴人以偽造之買賣契約書出示被上訴人等人，使被上
    訴人陷於錯誤而以每坪二萬六千元之高價買受系爭土地，自應負侵權行為損害賠
    償責任。從而，被上訴人本於侵權行為之法律關係請求上訴人賠償每人買賣土地
    價款差價九十萬六千五百零六元部份，自屬有據，應予准許｛（29,997,110－
    23,651,567）×6/7÷6＝906,506，元以下四捨五入｝。
四、再按負損害賠償責任者，除法律另有規定或契約另有訂定外，應回復他方損害發
    生前之原狀。因回復原狀而應給付金錢者，自損害發生時起，加給利息，民法第
    二百十三條定有明文。上訴人對被上訴人所加之損害，其回復原狀應給付金錢，
    被上訴人自得請求自損害發生時起之利息。從而，被上訴人本於侵權行為之法律
    關係請求上訴人給付被上訴人戊○○、己○○、庚○○、丁○○、乙○○、丙○
    ○各九十萬六千五百零六元及均自損害發生後之八十四年十月十六日起（即被上
    訴人墊付尾款四百八十五萬元之日，自較損害發生之日即上訴人向各該被上訴人
    收取土地價款為後）至清償日止，按週年利率百分之五計算之利息，為有理由，
    應予准許，逾此部分之請求，不能准許，應予駁回。
五、原審就上開應准許部分為被上訴人勝訴之判決，並分別為准免假執行之宣告，就
    上開不應准許部分，為被上訴人敗訴之判決，經核於法均無不合，上訴意旨指摘
    原判決不當，求予廢棄改判，為無理由，應予駁回其上訴。
六、據上論結，本件上訴為無理由，依民事訴訟法第四百四十九條第一項、第七十八
    條，判決如主文。
中      華      民      國    八十九    年      一      月    二十六    日
                              臺灣高等法院民事第九庭
                                  審判長法  官  吳  謙  仁
                                        法  官  蘇  瑞  華
                                        法  官  林  樹  埔
右正本係照原本作成。
如不服本判決，應於收受送達後二十日內向本院提出上訴書狀，其未表明上訴理由者
，並應於提出上訴後二十日內向本院補提理由書狀（均須按他造當事人之人數附繕本
）。
中      華      民      國    八十九    年      一      月    二十八    日
                                        書記官  林  初  枝


司法院資訊處製作；財團法人民間司法改革基金會備份。
